【裁判字號】    89,台上,5825
【裁判日期】    891005
【裁判案由】    傷害致人於死
【裁判全文】
最高法院刑事判決                              八十九年度台上字第五八二五號
    上訴人  甲○○  男
右上訴人因傷害致人於死案件，不服台灣高等法院台中分院中華民國八十七年七月三
十日第二審判決（八十六年度上訴字第二七一九號，起訴案號：台灣南投地方法院檢
察署八十六年度偵字第九七五號），提起上訴，本院判決如左：
    主  文
原判決撤銷，發回台灣高等法院台中分院。
    理  由
本件原判決認定上訴人甲○○係被害人松秀花之外甥，兩人平日均有酗酒習慣，民國
八十五年五月九日晚上九時許，在南投縣信義鄉信筆巷一四一號住處，上訴人因不滿
被害人欲趕其出家門，兩人發生口角，詎上訴人竟基於傷害之故意，徒手毆打被害人
頭部左眼眶部位，並抓起被害人之頭髮猛撞擊地面，造成被害人之頭部及身體多處瘀
血，惟被害人除感疼痛外，不以為意，嗣後仍繼續工作及酗酒，直至八十五年五月十
八日上午九時三十分許，被害人酒醉步行至南投縣信義鄉美信巷十九之一號幸益忠住
處，找其同居人何進德，當場並要求平日與其一同工作之文良花，將其送回南投縣信
義鄉信筆巷一四一號住處後，竟於八十五年五月十八日晚上七時四十分許，因受傷後
，其頭部硬腦膜下腔血腫及廣泛重度腦水腫而死亡等情，因而維持第一審論處上訴人
傷害而致人於死罪刑之判決，駁回上訴人在第二審之上訴，固非無見。
惟查(一)、刑法第二百七十七條第二項傷害致人於死之罪，係因犯罪致發生一定結果而
為加重其刑之規定，按照同法第十七條，須以行為人能預見其結果之發生，始有其適
用；又所謂能預見乃指客觀情形而言，與主觀上有無預見之情形不同。原判決論上訴
人傷害致人於死罪，然其事實欄係記載上訴人基於傷害之故意，徒手毆打被害人頭部
左眼眶部位，並抓起被害人之頭髮猛撞擊地面，造成被害人頭部及身體多處瘀血，嗣
因受傷後，頭部硬腦膜下腔血腫及廣泛重度腦水腫而死亡等情，但對上訴人毆打被害
人左眼部及抓其頭撞擊地面而導致死亡結果，是否為上訴人所能預見，事實欄未詳加
記載認定，理由欄亦未予以說明，自有未合。(二)、傷害人致死罪之成立，以死亡與傷
害具有因果關係者為限，若被害人所受傷害，原不足引起死亡之結果，係因加害者以
外他人行為或其他原因而致死亡，則與加害者之行為，並無相當因果關係，自難成立
傷害致人於死罪名。原判決以被害人係受上訴人毆打後，造成慢性顱內出血，未經注
意治療，仍然酗酒工作，造成顱內血塊大量累積，終至死亡，是被害人自受傷後至死
亡時間，長達九日之久，乃得合理解釋，因認被害人死亡之原因與上訴人之傷害間，
顯有相當因果關係存在（原判決第五頁第一行至第四行）。微論所謂被害人受毆打後
，造成慢性顱內出血云云，究竟憑何證據為如此認定，未詳加說明，已有可議。按諸
卷附之台灣高等法院檢察署法醫中心鑑定書之記載，解剖發現被害人為衝擊性顱腦損
傷，左額部頭皮下出血八‧五×三公分、左頂部頭皮下出血五‧五×四公分、左顳肌
局部出血、左側大腦半球廣泛硬腦膜下腔出血一九○公克、厚度○‧六公分、左右大
腦半球之中間有局部硬腦膜下腔出血、顱底之左前及左中顱窩硬腦膜下腔出血、兩側
大腦海馬溝迴中度至重度腦疝、以左側較顯著、兩側小腦扁桃體輕度腦疝、以左側較
顯著、右側腦室有多量血塊、中腦實質多量出血等情（相字卷第六十頁、六十一頁）
。而依原判決事實欄之記載，上訴人毆打被害人係在八十五年五月九日晚上九時許，
至同年月十八日晚上七時四十分許死亡，其間仍繼續工作酗酒。證人何進德於偵查中
供稱：「（松秀花死亡前二天）都在我那裏」、「只是與我到田裏走一走。」「（死
亡當天）早上天亮她早上煮稀飯來吃，我就到幸益忠家，她後來與文良花到幸益忠家
找我，時間是九點多約十點，松秀花上來時就已喝醉了，我與松秀花開玩笑她就踢我
鼻子，我也有推她一下，他們就將她送回羅娜。」於第一審供稱：「喝（酒）到十點
多，幸益忠、幸彩霞、文良花三人同時送她（松秀花）回甲○○家。」「當日松秀花
回家後，還在下午五點多打電話與我媽媽說：『她很好』，然後到了下午六時多，她
姊夫（谷建功）打電話與我，說她斷氣了。」證人幸益忠、幸彩霞、文良花於偵查中
及第一審亦分別供稱：松秀花死亡當天早上去找何進德時已喝醉了，由彼等三人送其
回上訴人住處及松秀花於八十五年五月九日被打至死亡之間，仍有與彼等一起工作等
情（相字卷第十四頁、第十五頁，第一審卷第六十頁至六十七頁）。如果無訛，則被
害人腦部受傷出血，苟係上訴人毆打所致，縱係慢性出血，其於被毆打之後，是否仍
能如常人一般工作、酗酒，甚至於死亡當天早上，仍能照常煮飯再外出酗酒，即非全
無疑義而待究明。此因與判斷被害人顱內之出血是否為上訴人之毆打所致抑或是另有
其他因素所造成，亦即上訴人之傷害行為與被害人之死亡是否有相當因果關係，至有
相關，自有詳加調查釐清之必要。原審對此未詳加調查說明，遽為判決，尚嫌速斷。
(三)、心證之形成由來於證據，證據證明力之正確與否，應視其應行調查之證據已否盡
其調查之職責而定，如有應調查之證據未調查，不特心證形成之條件未臻完備，且其
所形成之心證，因受調查證據範圍之限制，亦無從形成正確之心證，從而亦影響真實
之發現。原判決以被害人於八十五年五月十八日當天，因不舒服由文良花、幸彩霞、
幸益忠護送其回上訴人住處，死者並未言及當天有何人加以毆打，且亦未說過曾與他
人再發生打架之情事，已據證人文良花、幸彩霞、幸益忠、何進德等於原審供述明確
，因認上訴人所辯被害人於生前曾向伊父親說當天曾跟久美村之人打架，被害人頭部
之傷，係生前不久所造成，而非八十五年五月九日上訴人毆打所致云云，為不可採。
然依卷附驗斷書之記載，被害人口部吐鮮紅色血，兩側胸部瘀青（相字卷第二十二頁
）。如果非虛，則其口部所吐鮮紅色血是否亦為上訴人九天前毆打所致，其兩側胸部
瘀青是否如原判決事實欄所載，為上訴人毆打被害人頭部左眼眶部位及抓其頭髮猛撞
擊地面所造成，抑或是另有其他原因所造成，亦有欠明瞭而待查明。原判決未詳加調
查釐清，遽認上訴人此部分辯解為不足採，亦有未洽。上訴意旨指摘原判決不當，尚
非無理由，應認有撤銷發回更審之原因。
據上論結，應依刑事訴訟法第三百九十七條、第四百零一條，判決如主文。
中      華      民      國    八十九    年      十      月      五      日
                              最高法院刑事第五庭
                                  審判長法官  董  明  霈
                                        法官  丁  錦  清
                                        法官  林  茂  雄
                                        法官  王  居  財
                                        法官  張  祺  祥
      右正本證明與原本無異
                                              書  記  官
中      華      民      國    八十九    年      十      月     十二     日
                                                                  Ｍ


司法院資訊處製作；財團法人民間司法改革基金會備份。
